【裁判字號】    89,判,1627
【裁判日期】    890525
【裁判案由】    發明專利申請
【裁判全文】
行  政  法  院  判  決                          八十九年度判字第一六二七號
    再 審原 告  甲○○
                          送達.
    再 審被 告  經濟部智慧財產局
右當事人間因發明專利申請事件，再審原告對本院中華民國八十七年九月三日八十七
年度判字第一七九九號判決提起再審之訴。本院判決如左︰
    主  文
再審之訴駁回。
    事  實
緣再審原告於民國八十三年九月二十六日以其「香凡鼻通氧氣管」係使用二條各四公
分長之中空膠管，中央連接一根○．五公分長中空膠管，插入鼻腔即可產生新鮮空氣
，貫通呼吸氣管，以消除不能呼吸之痛苦等情，向再審被告申請發明專利。案經再審
被告編為第00000000號審查，不予專利。再審原告變更發明名稱為「鼻通氧
氣管」，並修正專利說明書，申經再審查結果，仍不予專利，發給八十五年九月十九
日（）台專（陸）○五○五○字第一三六二九五號專利再審查審定書。再審原告循
序起訴，為本院八十七年判字第一七九九號判決駁回，乃以該判決有行政訴訟法第二
十八條第十款之再審情形為由，對之提起再審之訴。茲摘兩造訴辯意旨如次：
再審原告起訴意旨及補充理由略謂：壹、原判決採用經濟部列舉中原大學八十六年二
月十二日原工醫字第○二九五號函及其審查結果謂「通氧氣必須接通氧氣原，否則
即不能謂為通氧氣」。然該大學工業組，只看過外接通氧氣原之氧氣，而未見過，更
未使用過不需外接通氧氣原，二十四小時均能通氧氣之「鼻通氧氣管」。蓋以：一、
人體鼻呼吸道，生而有之用之，「氧氣」是地球上豐富的元素，人吸入氧氣，不需外
接通氧氣原（桶）。我國教育部委託出版之「高中生物學」，以及世界文物出版社出
版之「常識百科」均指明「氧氣」是地球上豐富的元素，瀰漫於我們四周。人用鼻和
肺呼吸，若鼻呼吸道不阻塞，肺部內呼吸尚健全，是不需要加裝任何氧氣桶（源）幫
他吸入新鮮空氣，此為人人皆可見證之事。二、鼻的生理與功能生而有之用之，證明
不用外接通氧氣原，即可通氧氣。「鼻通氧氣管」用證此一原理，只需將「鼻通氧氣
管」插入鼻的三叉神經處，不需外接通氧氣原（桶），即能恢復鼻塞患者鼻呼吸道正
常吸入氧氣功能。三、再審被告從八十三年九月二十六日至八十五年八月十日，計花
費一年十個月之歲月作了若干次實質審查、人體實驗，以及與美國公告二個專利產品
（美國發明家Edward L. Council 和Saeed Rezakhany 發明的鼻罩和鼻擴張器）比較
，始審定「鼻通氧氣管」，能供給人吸入氧氣不生病，類似自來水管能供給人喝水不
生病的道理一樣。故在氧氣認知上，勿以中原大學不知之見解，否定被告審查委員之
審查能力。四、平日使用「鼻通氧氣管」，能百分之百預防缺氧生病：使用「鼻通氧
氣管」約一分鐘即能排除鼻呼吸道滯留之阻塞物，清除後，無論管內、管外，不需加
裝任何氧氣（桶）原，即可將人體外上、下、左、右、中，瀰漫於我們四周的新鮮空
氣，每天二十四小時輸送至人體內，供給人人需要新鮮空氣之產品，完全解除人類不
能呼吸氧氣之困難。天地間氧氣如此之多，圍繞我們四周的都是氧氣，只要經常使用
「鼻通氧氣管」，何來缺氧生病，何來缺氧窒息或死亡。貳、「鼻通氧氣管」，未取
用「防止過敏之鼻套」之Ｕ形圖形與連接片，為求公平，請統一為一個標準，比照「
雙功能耳機」，核准「鼻通氧氣管」發明專利權問世：一、「防止過敏之鼻套」功效
在防止鼻子過敏，並無通氧氣功能：本國專利公告第○八五一九九號「防止過敏之鼻
套」構圖，為弧式Ｕ形圖形，並各設一中空管子，管子兩側開設數個小空，（管子鼻
孔出口處無通氣出口）及外加套子與填塞包、連接片等，需要滴注藥劑，功效在「
防止鼻子過敏」，及不封閉鼻塞患者，原有百分之十或百分之五十之通氣功能，但並
無通氧氣功能。「鼻通氧氣管」確未取用「防止過敏之鼻套」之Ｕ形圖形與凹凸不平
連接片，其功效在使患者吸入氧氣。二、目前市面上，均可見到弧式Ｕ形的專利產品
，如(一)再審被告於八十三年十一月一日核准、刊登專利公告「頭戴式耳機」，案號第
00000000號新型專利權，其圖式第一圖至第九圖，均為Ｕ形。(二)再審被告八
十四年一月一日核准、刊登專利公告「雙功能耳機」，案號第00000000號發
明專利權，其圖式第三圖、第四圖，均為Ｕ形。以上二個專利，一為新型專利核准公
告在先，一為發明專利核准公告在後，同為Ｕ形，同一功用，均用在聽覺的耳朵上，
可以核准問世。為求公平，統一標準，請核准本案「鼻通氧氣管」之發明專利權。三
、詳細觀察「防止過敏之鼻套」，並非Ｕ形圖形，它是一個不規則之圖形與凹凸不平
之連接片，不能為（Ｕ形）圖形，再審被告亦認為外形具有差異，外形既有差異，
當不能為（Ｕ形）；（Ｕ形）之字形或圖形均無凹凸不平，既有凹凸不平，其功能
即會差之毫釐，失之千里。而「防止鼻子過敏」之功效在「防止鼻子過敏」，並無通
氧氣功能，又其通氣用中空管子之長度約一公分，其構圖通氣功能僅能達到鼻腔之鼻
孔前緣，不能伸入鼻呼吸道內三叉神經處，不能排除鼻呼吸道內阻塞物，不能貫通鼻
呼吸道，不能使氧氣進入鼻呼吸道內中鼻道和人體的肺中，解除鼻塞患者，吸入氧氣
之困難。基此可見「鼻通氧氣管」與「防止過敏之鼻套」，無論名稱、圖形、功效均
有天壤之別。亦可證明「鼻通氧氣管」確未取用「防止過敏之鼻套」不規則之圖形與
凹凸不平連接片之一，作為發明專利之申請。四、再審被告曾審定：「本案能供給人
吸入氧氣不生病」。其八十五年八月十日台專陸○五○五○號函告知：台端第00
000000號「鼻通氧氣管」發明專利案之修正本，未變更通氧氣之實質，申復有
理，應准予修正在案。今又答辯「通氧氣必須接通氧氣原，否則即不能謂為通氧氣，
此種前後不一的作為，真令人費解。綜上，「鼻通氧氣管」確未取用「防止過敏之鼻
套」不規則之圖形與凹凸不平連接片之一，作為發明專利之申請。「鼻通氧氣管」之
構圖設計，完全符合專利法第十九條之規定「稱發明者，謂利用自然法則之技術思想
之高度創作」，亦符合八十三年十月頒布之「專利審查基準」，具有「突出的技術特
徵」、「顯然的進步」與「開創性發明」等功效，應給予發明專利。敬請廢棄原判決
並撤銷原處分等語，並提出「鼻通氧氣管實驗紀錄表」等件為證。
再審被告答辯意旨略謂︰一、再審原告起訴理由主要為：(一)本案未取用再審查核駁理
由先行通知書引證公告第○八五一九九號「防止過敏之鼻套」（下稱引證案）之Ｕ形
圖形與連接片及審查上有欠公允之情事；(二)本案具有通氧功能，而引證案未具有通氧
氣的功能。二、本案為「鼻通氧氣管」，其主要係設有兩適長之中空軟質膠管，其兩
管體一側端部間以熱融方式設一連接橫管，藉將軟質膠管伸入鼻腔內，以貫通呼吸道
使呼吸更順暢。三、再審原告所述有關人體鼻的生理構造、鼻的病症及本案使用上不
須外接通氧氣原即可通氧氣，可避免缺氧、鼻塞、窒息或死亡之危害等云云，皆在作
功能性的描述，並非論述本案應准予發明專利之具體技術理由。四、按稱發明者，謂
利用自然法則之技術思想之高度創作，為專利法第十九條所規定。同法第二十條第二
項復規定，發明係運用申請前既有之技術，而為熟習該項技術者所能輕易完成時，雖
無同條第一項所列情事，仍不得申請取得發明專利。查引證案係由Ｕ形套子及兩個軟
質填塞包所構成一種具Ｕ形可插入鼻腔內讓呼吸順暢的鼻套設計，其申請專利範圍第
一項已揭示Ｕ形套子之兩側各為一通氣用之中空管子，兩個中空管子後端並利用一連
接片予以連接成一體，而本案則設有兩適長之中空軟質膠管，兩管體一側端部間設一
連接橫管，亦構成一種呈「Ｕ形」狀之鼻氧氣管。本案與引證案具通氣用之Ｕ形套子
相比較，本案技術理念係引用該引證案申請專利範圍構成元件之一的Ｕ形套子作為本
案發明專利之申請，足證引證案已揭露本案主要之構造特徵。至於兩中空管下端之連
結，本案係採用橫管，引證案則採用連接片，二者外形雖略有差異，惟皆作為為連結
之用以構成「Ｕ形」，兩者技術原理共通。因此，本案僅係運用申請前既有之技術，
而為熟習該項技術者所能輕易完成，非屬技術思想之高度創作，故認定本案不符發明
專利要件，並無不當。又再審原告爭辯本案被核駁，而申請案號第00000000
號「頭戴式耳機」及第00000000號「雙功能耳機」，其兩案圖式均同為Ｕ形
，同一功用，卻均可以核准專利。然第00000000號專利案及第000000
00號專利案經核准專利是否妥適，則不屬本案審究之範圍。五、本案與引證案均置
於鼻腔內可達到「通氣」之功能，而通氧氣必須接通氧氣原，否則即不能謂為通氧氣
，是故再審原告強調「通氧氣」，自無特殊意義，所訴不足採。綜上所述，再審被告
所為本案應不予專利之審定並無違法，再審原告之訴為無理由，敬請予以駁回等語。
    理  由
按行政訴訟當事人對於本院判決提起再審之訴，必須具有行政訴訟法第二十八條所列
各款情形之一者，始得為之，而該條第十款所謂發見未經斟酌之重要證物者，係指該
證物在前訴訟程序中即已存在而當事人不知其存在，現始發見者而言，並以如經斟酌
可受較有利益之裁判者為限，本院六十九年判字第七三六號著有判例。本件原判決駁
回再審原告於前程序之訴，係以：「本件被告（即再審被告，下同）以本案主要係設
有兩適長之中空軟質膠管，其兩管體一側端部以熱融方式設一連接橫管，藉軟質膠管
伸入鼻腔內，以貫通呼吸道使呼吸更為順暢；而申准在先之第00000000號「
防止過敏之鼻套」新型專利案（下稱引證案）係由Ｕ形套子及兩個軟質填塞包所構成
，其Ｕ形套子之兩側各為通氣用之中空管子，兩中空管子後端利用連接片予以連接成
一體，並利用兩個軟質填塞包分別環繞附著於套子兩側中空管子之外部，構成具Ｕ形
可插入鼻腔內讓呼吸順暢之鼻套設計。本案Ｕ形狀之鼻通氧氣管所運用之技術與引證
Ｕ形套子相同，本案並非技術思想之高度創作，係運用申請前既有之技術，而為熟習
該項技術者所能輕易完成，依專利法第十九條及第二十條第二項規定，應不予專利。
原告（即再審原告，下同）不服，循序提起行政訴訟，以引證案與本案之構圖及功效
不同，引證案係對過敏者予以防止過敏，本案則對缺氧、鼻塞者使其自然呼吸人體外
之氧氣進入體內，兩者使用對象、使用方法、使用時間、使用地點、使用時機、通氣
功能等均不同，並強調本案之「通氧氣」與引證案之「通氣」有很大區別云云。查引
證案係由Ｕ形套子及兩個軟質填塞包所構成一種具Ｕ形可插入鼻腔內讓呼吸順暢的鼻
套設計，其申請專利範圍第一項已揭示Ｕ形套子之兩側各為一通氣內之中空管子，兩
個中空管子後端並利用一連接片予以連接成一體；而本案則設有兩適長之中空軟質膠
管，兩管體一側端部間設一連接橫管，亦構成一種呈「Ｕ形」狀之鼻通氧氣管。本案
與引證案具通氣用之Ｕ形套子相比較，本案技術理念係引用該引證案申請專利範圍構
成元件之一的Ｕ形套子作為本案發明專利之申請，足證引證案已揭露本案主要之構造
特徵。至於兩中空管下端之連結，本案係採用橫管，引證案則採用連接片，二者外形
雖略有差異，惟皆作為連結之用以構成「Ｕ形」，兩者技術原理共通。因此，本案僅
係運用申請前既有之技術，而為熟習該項技術者所能輕易完成，非屬技術思想之高度
創作，故認定本案之不符發明專利，並無引證錯誤，處分不當之情事。至原告主張「
通氧氣」與「通氣」有很大區別一節，查本案與引證案均有「通氣」之功能，此為原
告所不爭執，而「通氧氣」必須接通氧氣原，否則即不能謂為通氧氣。是原告強調「
通氧氣」，自無特殊意義。本件於訴願階段，由經濟部送請中原大學審查結果，亦持
相同之見解，有該大學2.12.原工醫字第○二九五號函暨所附審查意見書附於訴願
卷可稽。原告所訴不足採。」等語為得心證之理由，經核並無不合。又系爭本案係引
用引證案申請專利範圍構成元件之一的Ｕ形套子作為發明專利之申請，引證案已揭露
本案之主要構造特徵，兩者技術原理共通，業經原判決論明，再審原告仍執陳詞謂該
二案不同，本案應符合發明專利要件云云，要無足取。另再審原告所提「鼻通氧氣管
實驗紀錄表」、「防止過敏之鼻套之專利範圍與圖式」、「鼻通氧氣管修正本」、「
頭戴式耳機與雙功能耳機之圖式」等證據資料，業經其於前程序提出以供原判決斟酌
，自難謂再審原告於當時有不知各該證物存在之情事。至所提合記圖書出版社發行之
「小耳鼻咽喉科書」及八十五年七月二十日中國時報等節錄影本，核其內容，均與系
爭本案是否符合發明專利要件無直接關聯，亦不能謂係重要證物。是再審原告指原判
決有行政訴訟法第二十八條第十款之再審情形，並非有據，所訴顯無理由，應予駁回
。兩造其餘訴辯事由，與判決結果無影響，不復申論，併此明。
據上論結，本件再審之訴為無理由，爰依行政訴訟法第三十三條、民事訴訟法第五百
零二條第二項，判決如主文。
中    華    民    國     八十九      年      五      月     二十五      日
                    行 政 法 院 第 一 庭
                                審 判 長 評  事      黃  綠  星
                                         評  事      藍  獻  林
                                         評  事      黃  璽  君
                                         評  事      廖  宏  明
                                         評  事      鄭  忠  仁
右  正  本  證  明  與  原  本  無  異
                                         法院書記官  邱  彰  德
中    華    民    國     八十九      年      五      月     二十五      日


司法院資訊處製作；財團法人民間司法改革基金會備份。
